臺灣高等法院刑事判決　　　　　　　　　 96年度上易字第2號
上　訴　人　臺灣臺北地方法院檢察署檢察官
被　　　告　甲○○
上列上訴人因被告贓物案件，不服臺灣臺北地方法院95年度易字
第2224號，中華民國95年12月5日第一審判決（起訴案號：臺灣
臺北地方法院檢察署95年度偵字第6682號），提起上訴，本院判
決如下：
    主  文
上訴駁回。
    理  由
一、公訴意旨略以：被告甲○○於民國93年2月4日，在任職之臺
    北市中山區○○○路○段44號之弘邑有限公司（下稱弘邑公
    司），明知自稱「呂先生」之真實姓名、年籍不詳成年男子
    （下稱「呂先生」）因購買新臺幣（下同）19萬元之汽車零
    件所支付之發票人：巍騰建設股份有限公司（下稱巍騰公司
    ）、付款人：安泰商業銀行龍潭分行、發票日期：93年2月
    15日、票號：ＢＱ0000000號、票面金額：新臺幣（下同）
    30萬元之支票，係來路不明之贓物，仍予以收受，嗣不知情
    之弘邑公司負責人吳本杰於93年2月16日持上開支票至誠泰
    商業銀行五常分行提示承兌，因執票人簡國裕已於93年2月
    10日辦理票據掛失止付，而悉上情等語，因認被告甲○○涉
    犯刑法第349條第1項之收受贓物罪嫌。
二、按「犯罪事實應依證據認定之，無證據不得認定犯罪事實」
    ，刑事訴訟法第154條第2項定有明文。又告訴人之告訴，係
    以使被告受刑事訴追為目的，是其陳述是否與事實相符，仍
    應調查其他證據以資審認（最高法院52年台上字第1300號判
    例參照）。而認定不利於被告之事實，須依積極證據，苟積
    極證據不足為不利於被告事實之認定時，即應為有利於被告
    之認定，更不必有何有利之證據（最高法院30年上字第816
    號判例可參）。再認定犯罪事實所憑證據，雖不以直接證據
    為限，間接證據亦包括在內；然而無論直接或間接證據，其
    為訴訟上之證明，須於通常一般之人均不致有所懷疑，而得
    確信其為真實之程度者，始得據為有罪之認定（最高法院76
    年台上字第4986號判例足參）。
三、公訴人認被告甲○○涉犯刑法第349條第1項之收受贓物罪嫌
    ，無非係以上揭支票係執票人簡國裕於93年2月6日在桃園縣
    桃園市○○路新竹企業銀行附近所遺失，執票人簡國裕已於
    93年2月10日至安泰商業銀行龍潭分行辦理掛失止付，「呂
    先生」先前僅至弘邑公司消費1千9百元，被告甲○○明知該
    張支票為公司票，竟未向銀行照會查證，亦未查詢「呂先生
    」是否在巍騰公司任職，即予收受，有違常情，又「呂先生
    」雖提供0000000000號行動電話門號作為聯繫之用，惟該門
    號係林志成所租用，林志成於偵查中經多次傳喚，並未到庭
    ，足證被告甲○○所為辯解，係卸責之詞，為其主要論據。
    訊據被告甲○○固不否認支票號碼：ＢＱ0000000號、發票
    人：巍騰公司、付款人：安泰商業銀行龍潭分行、發票日期
    ：93年2月15日、票面金額：30萬元之支票（下稱系爭30萬
    元支票）係簡國裕所有，於93年2月6日遺失，後於93年2月
    10日辦理掛失止付等情，惟堅詞否認有何收受贓物犯行，辯
    稱：伊係弘邑公司之員工，「呂先生」於93年2月4日晚間19
    時30分許前往弘邑公司選購汽車用鋁圈4個、輪胎4個、避震
    器4組及排氣管等汽車零件，總價約19萬元，因「呂先生」
    先前曾在弘邑公司消費1千多元，且「呂先生」購買之汽車
    零件並無現貨，需向廠商預定，故同意呂先生以系爭30萬元
    支票支付貨款，「呂先生」並留下0000000000號行動電話門
    號及華南商業銀行草屯分行第000000000000000號帳戶資料
    ，委託伊於支票兌現後將所剩餘款項匯入上揭帳號並以電話
    通知取貨，「呂先生」向弘邑公司購買汽車零件屬正常交易
    ，且客戶以支票給付貨款亦屬通常，又當時為下班時間，無
    法向銀行照會查證，伊焉有可能知悉該張支票係他人遺失？
    況伊如知悉該張支票係來路不明之贓物，明知持向銀行提示
    承兌必遭查獲，何以甘冒遭解雇之危險，直接轉交予弘邑公
    司負責人吳本杰提示入帳？公訴人以伊未向銀行照會查證，
    即推論伊明知該張支票係來不明之贓物，實嫌速斷等語。經
    查：
（一）、系爭支票係簡國裕所有，於93年2月6日，在桃園縣桃園
        市○○路新竹企業銀行附近所遺失，簡國裕已於93年2
        月10日至安泰商業銀行龍潭分行辦理掛失止付，嗣被告
        甲○○交付予不知情之弘邑公司負責人吳本杰於93年2
        月16日持上開支票至誠泰商業銀行五常分行提示承兌等
        情，業據被告於警詢（見偵1卷第5至12頁）、偵查（偵
        1卷第46、47頁）、原審準備程序（見原審卷第18、19
        頁）、審理程序（見原審卷第36、37頁）中坦承不諱，
        經核與證人即系爭30萬元支票執票人簡國裕、弘邑公司
        負責人吳本杰於警詢中證述情節相符（見偵1卷第13至
        15頁、偵2卷第7至9頁），並有臺灣票據交換所桃園縣
        分所93年3月4日（93）臺票桃字第131之1號函（見偵1
        卷第16頁）、系爭30萬元支票暨退票理由單（見偵1卷
        第17頁）、票據掛失止付通知書（見偵1卷第18、19頁
        ）等資料附卷足憑。
（二）、又被告甲○○供稱系爭30萬元支票係「呂先生」於93年
        2月4日晚間19時30分許前往弘邑公司選購汽車用鋁圈4
        個、輪胎4個、避震器4組及排氣管等總價約19萬元之汽
        車零件所交付，由於「呂先生」所購買之汽車零件並無
        現貨，需另向廠商訂購，遂留下0000000000號行動電話
        門號及華南商業銀行草屯分行第000000000000000號帳
        戶，委託伊於支票兌現後將所剩餘款項匯入上揭帳號並
        以電話通知取貨等情，經核與證人即弘邑公司負責人吳
        本杰於警詢中證述情節相符（見偵1卷第13至15頁、偵2
        卷第7至9頁），又0000000000號行動電話門號於92年9
        月27日至93年3月25日期間係由林志成向和信電訊股份
        有限公司承租使用，有通聯調閱查詢單附卷足憑（見偵
        1卷第35頁），而華南商業銀行草屯分行第00000000000
        0000號帳戶則係呂益模於91年1月8日所開設等情，業據
        證人呂益模於原審證述屬實（見原審卷第35頁），並有
        臺北市政府警察局93年5月11日北市警刑偵字第0933616
        2600號函附開戶基本資料在卷足參（見偵1卷第32、33
        頁），足徵被告辯稱系爭30萬元支票係「呂先生」於弘
        邑公司選購汽車用鋁圈4個、輪胎4個、避震器4組及排
        氣管等總價約19萬元之汽車零件所交付，由於「呂先生
        」所購買之汽車零件並無現貨，遂留下上揭行動電話門
        號及銀行帳號，委託伊於支票兌現後將所剩餘款項匯入
        上揭帳號並以電話通知取貨等情，應非臨訟杜撰，而具
        有相當之可信度。
（三）、公訴人雖以「呂先生」僅與弘邑公司交易兩次，第1次
        金額僅1千餘元，被告甲○○未向銀行照會查證，亦未
        查詢「呂先生」是否在發票人巍騰公司任職，即予收受
        系爭30萬元支票，顯與一般交易常情有違，又00000000
        00號行動電話門號租用人林志成於偵查中經多次傳喚，
        並未到庭等情，認定被告甲○○主觀上明知該張支票係
        來路不明之贓物。惟查：
     1、按支票乃流通證券，被告甲○○為弘邑公司員工，系爭
        30萬元支票既係「呂先生」為支付向弘邑公司購買汽車
        零件而交付，則被告甲○○係基於弘邑公司受僱人地位
        ，代為受領貨款之給付而收受該張支票，如何能知悉該
        張支票係來路不明之贓物，且支票如未獲兌現，弘邑公
        司亦未交付貨物，並無損失，被告甲○○及弘邑公司何
        須照會銀行? 再者，被告甲○○如知悉該張支票係來不
        明之贓物，應得預見持該張支票向銀行提示承兌必遭警
        查獲，其與「呂先生」既非親非故，如明知系爭30萬元
        支票係來路不明贓物，甘冒遭起訴收受贓物罪，猶執意
        收受之，尚難認符情理。
     2、被告甲○○於收受系爭30萬元支票前，未向銀行照會查
        證，亦未向發票人巍騰公司查詢「呂先生」是否在該公
        司任職等情，業據被告甲○○坦承屬實。然查，現今工
        商社會，以支票交易往來情形之十分頻繁，以他人簽發
        支票支付貨款更非罕見，難期商家於收受票據之前，勢
        必進行票據徵信，況「呂先生」係於93年2月4日晚間19
        時30分許前往弘邑公司購買上揭汽車零件，依通常情形
        ，銀行及公司行號於該段時多數已停止營業，縱被告未
        向銀行、巍騰公司查證，亦難據此而為不利被告之認定
        。又被告指稱「呂先生」所留0000000000號行動電話門
        號，經查於本件案發時間確係他人所申租使用，已如前
        述，足徵被告甲○○供稱「呂先生」已留電話予伊聯絡
        取貨等情，並非虛妄，該門號之租用人林志成雖於偵查
        中傳喚未到，惟證人經傳未到，於偵審實務上要屬常見
        ，要難僅憑此即認被告所辯不足採信，甚且遽以推論被
        告主觀上知悉系爭30萬元支票係來路不明贓物。
（四）、按刑法第34章關於贓物犯之規定，係針對行為人故意收
        受、搬運、寄藏、故買或牙保贓物而在事後助成他人財
        產犯罪目的之惡性予以處罰，並非藉此課一般人民以協
        助追贓之責；故贓物罪責之成立與否，實取決於能否積
        極證明行為人有此犯罪故意，而非以被告有無交代所持
        贓證來源為斷。良以刑事被告依法本不負自證無罪之義
        務，茍有足可證明被告故意收贓之積極事證，雖經明確
        供出持贓來源，於所成立之罪名固屬不生影響，反之，
        若不能確證此項犯意果然存在，縱令被告無從一一交代
        其客觀上所持贓物之來源，亦不得遽予推認其行為時在
        主觀上確有贓物之認識或犯罪之希望。經查系爭30萬元
        支票確係「呂先生」為給付向弘邑公司購買汽車零件貨
        款而交付被告甲○○如前述，依上開說明，自難僅以被
        告甲○○雖無法提供「呂先生」之真實姓名、年籍等相
        關資料供法院傳訊，即遽予推認渠行為時在主觀上知悉
        系爭30萬元支票係來路不明之贓物。
四、綜上，公訴人所提證據，不足為被告甲○○主觀上知悉系爭
    30萬元支票係來路不明贓物乙節之積極證明，所指出證明之
    方法，亦無從說服本院形成被告甲○○有罪之心證，此外查
    無其他積極事證足認被告甲○○有何收受贓物之犯行，不能
    證明被告甲○○犯罪，參以首開規定，自應諭知無罪之判決
    。原審因為被告無罪之判決，洵無不當，檢察官上訴意旨略
    以：惟查：（一）、被告就其與系爭支票執票人「呂先生」
    間之交易次數，前後說法不一，即被告於警詢中員警詢問：
    「該張票據係從何處取得？何時取得？」時陳稱：「係由1
    位自稱呂姓之男子至我公司欲購買汽車零配件，當時欲購買
    的零配件約需新台幣18萬元，後來該呂先生便交給我該張票
    據後，因我公司存貨並不齊全需隔日才可取貨，但當時我告
    訴他因係『第一次』交易，須等票據提領現金後才可交貨…
    。」（詳見本署95年度偵字第6682號卷第11頁）；卻於檢察
    官偵查中稱：「他是第2次到我弘邑公司，第1次他來時是付
    現金，消費1千多元。」（詳見前開偵卷第47頁）。則被告
    顯為強化其收受系爭票據之合理性，而改稱與「呂先生」並
    非第1次交易。（二）、被告與呂先生既非經常性之交易往
    來，又於系爭支票之發票人非呂先生而係記載為「巍騰建設
    有限公司、江玉霞」之情形下，未請求呂先生在該支票上背
    書或稍加查證呂先生之真實姓名，此已違一般交易常態甚明
    。（三）、況被告稱呂先生當時僅購買約新台幣（下同）18
    萬元之貨品，然卻收受高達30萬元面額之支票，並約定待支
    票兌現後，再由被告匯返多餘之款項，然被告並未交付任何
    訂貨證明予呂先生，則在毫無單據證明又未請求呂先生在該
    支票背書之情形下，若將來被告未依約定匯回多餘之款項時
    ，呂先生將無任何憑據予以追討，此更與常情有違，顯見被
    告應有贓物之認識無疑。原審判決認定被告無罪，其判決謬
    誤，至為明顯。惟查：認定犯罪事實應依證據，為刑事訴訟
    法所明定，故被告否認犯罪事實所持之辯解，縱屬不能成立
    ，仍非有積極證據足以證明其犯罪行為，不能遽為有罪之認
    定（最高法院30年上字第1831號判例）。本件被告所持之辯
    解，固有如檢察官上訴意旨所指之瑕疵，然據此認定被告犯
    罪，尚嫌速斷，其上訴非有理由，應予駁回。
據上論斷，應依刑事訴訟法第368條，判決如主文。
本案經檢察官沈明彥到庭執行職務。
中　　華　　民　　國　　96　　年　　2 　　月　　16　　日
　　　　　　　　　刑事第八庭審判長法　官　鄭文肅
　　　　　　　　　　　　　　　　  法　官　張明松
　　　　　　　　　　　　　　　　  法　官　江國華
以上正本證明與原本無異。
不得上訴。
                                  書記官  陳玉嬋
中　　華　　民　　國　　96　　年　　2 　　月　　27　　日
